【裁判字號】    95,訴,12378
【裁判日期】    970716
【裁判案由】    拆屋還地
【裁判全文】
臺灣臺北地方法院民事判決             95年度訴字第12378號
原      告  丁○○
訴訟代理人  邱俊哲律師
被      告  己○○
            甲○○
兼  上一人
訴訟代理人  乙○○
被      告  庚○○○
兼  上一人
訴訟代理人  辛○○
當事人間請求拆屋還地事件，本院於中華民國97年6月25日言詞
辯論終結，判決如下：
    主      文
被告己○○應將坐落臺北市○○區○○段一小段第一五八地號土
地上門牌臺北市○○區○○街臨五七之九號如附圖所示編號二八
面積四二平方公尺之建物拆除，並與甲○○、乙○○遷離，將土
地返還予原告及其共有人。
被告辛○○應將坐落臺北市○○區○○段一小段第一五八地號土
地上門牌臺北市○○區○○街臨五七之十三號如附圖所示編號二
九面積二點五平方公尺之建物拆除，並與庚○○○遷離，將土地
返還予原告及其共有人。
訴訟費用由被告己○○、甲○○及乙○○連帶負擔百分之九十四
，餘由被告辛○○及庚○○○連帶負擔。
本判決第一項於原告以新臺幣伍拾貳萬元為被告甲○○、乙○○
、己○○供擔保，第二項於原告以新臺幣萬元為被告庚○○○
、辛○○供擔保後，得假執行；但被告甲○○、乙○○、己○○
如以新臺幣壹佰伍拾伍萬肆仟伍佰零陸元，被告庚○○○、辛○○如以新臺幣玖萬貳仟伍佰拾元，分別為原告預供擔保，得免
為假執行。
    事實及理由
壹、程序部分：
  一按訴狀送達後，原告不得將原訴變更或追加他訴，但被告同
    意者、請求之基礎事實同一者、擴張或減縮應受判決事項之
    聲明者，不在此限；被告於訴之變更或追加無異議，而為本
    案之言詞辯論者，視為同意變更或追加，民事訴訟法第255
    條第1項第1款、第2款、第3款及第2項定有明文。本件原告
    丁○○起訴原請求被告戊○○、甲○○應將坐落臺北市○○
    區○○段第158（下稱系爭土地）、158-1地號土地上門牌臺
    北市○○區○○街臨57之9號建物（下稱系爭57之9號建物)
    拆除，將土地返還予全體共有人；請求被告辛○○、丙○○
    應將坐落上開土地上門牌臺北市○○區○○街臨57之13號建
    物 (下稱系爭57之13號建物)拆除，將土地返還予全體共有
    人；上開被告並與其他被告乙○○ (原載邱靜惠，嗣更正為
    乙○○）遷離上開土地 (卷(一)第4頁)。嗣於民國96年6月6日
    具狀變更請求被告乙○○應將坐落系爭土地上之系爭57之9
    號建物如附圖編號28號面積42平方公尺建物拆除，並與甲○○一併遷離，將土地返還全體共有人；被告辛○○應將坐落
    系爭土地上之系爭57之13建物如附圖編號29面積2.5平方公
    尺建物拆除，並追加被告庚○○○應一併遷離，將土地返還
    全體共有人（卷(一)第111頁)。再於97年4月10日具狀追加被
    告己○○，並就系爭57之9號建物部分變更請求為己○○應
    將坐落系爭土地上系爭57之9號建物如附圖所示編號28面積
    42平方公尺建物拆除，並與乙○○、甲○○一併遷離，將土
    地返還全體共有人（卷(二)第264頁)。核原告所為將坐落二筆
    土地變更為一筆即系爭土地部分，係屬減縮應受判決事項之
    聲明，而追加被告部分，與原請求之原因事實，係屬同一，
    且被告並無異議，而為本案之言詞辯論，視為渠等同意原告
    訴之變更及追加，自應准許原告為上開訴之變更及追加。
  二被告甲○○、乙○○未於最後言詞辯論期日到場，核無民事
    訴訟法第386條所列各款情形，爰依原告之聲請，由其一造
    辯論而為判決。
貳、實體部分：
  一原告起訴主張：原告為系爭土地之共有人，應有部分為80分
    之6。被告己○○無任何權源於系爭土地上搭建系爭57之9號
    建物，無權占用系爭土地如附圖編號28所示面積42平方公尺
    ，並將之出租予被告甲○○、乙○○使用。被告辛○○亦無
    任何權源於系爭土地上搭建系爭57之13號建物，與其配偶庚○○○無權占用系爭土地如附圖編號29所示面積2.5平方公
    尺。爰依民法第767條、第821條規定，請求己○○及辛○○
    分別拆除系爭57之9、57之13號建物上開無權占用系爭土地
    部分，己○○與甲○○、乙○○，辛○○與庚○○○應將自
    占用上開土地部分遷離，將土地返還予原告及全體共有人等
    情。並聲明：(一)如主文第1項及第2項所示；(二)願供擔保，請
    准宣告假執行。
  二被告答辯意旨：
    (一)己○○部分：原告並非系爭土地之原始共有人，在購買土
      地，系爭57之9號建物已存在，其就系爭土地有優先購買
      權，但迄未接獲出賣人之公告或書面通知。又其於系爭土
      地原有應有部分40分之3，系爭57之9號建物亦為其所有，
      因其曾將系爭土地應有部分40分之3設定抵押權予他人，
      做為借款之擔保，因無法清償，遭法院拍賣，由訴外人楊
      永昌應買取得，則依民法第876條之規定，其所有之系爭
      57之9號建物與系爭土地間應成立法定地上權，其為有權
      占用，本件應屬地租之爭等語。並聲明：原告之訴駁回。
    (二)辛○○及庚○○○部分：系爭57之13號建物係40年前，由
      原始起造人與地主洽商而和平建造，經數次轉讓至今，其
      為和平占有。其曾繳納土地租金予地主林水池，對系爭土
      地有不定期租賃關係存在，並有優先承買權。又根據土地
      稅法規定，如果地主租給佃農，原地主一年不提出異議，
      伊即有權占有。且系爭57之13號建物除系爭土地外，尚有
      其他土地，期盼各地主斟酌市價合理補償，其將全力配合
      解決，協同向臺北市政府洽購承租土地，以利整體開發，
      勿以巧取豪奪之手段，致使兩敗俱傷。並聲明：駁回原告
      之訴。
    (三)甲○○與乙○○未於最後言詞辯論期日到場，據其曾到場
      之陳述為：渠等係向劉明炎承租系爭57之9號建物，住該
      處已有三年等語。
  三兩造不爭執之事實：
    原告主張其為系爭土地登記之共有人，應有部分80分之6，
    被告己○○及辛○○分別為系爭57之9、57之13號建物之所
    有權人、事實上處分權人，上開二建物分別占用系爭土地如
    附圖編號28所示面積42平方公尺、編號29所示面積2.5平方
    公尺，己○○將系爭57之9號建物出租予甲○○及乙○○使
    用，而庚○○○為辛○○之配偶，現占用系爭土地之事實，
    為被告所不爭執，並有系爭土地登記簿謄本（卷(一)第7至14
    頁)、地籍圖謄本 (卷(一)第23頁)在卷可稽，復經本院會同臺
    北市大安地政事務所人員勘驗現場屬實，有勘驗測量筆錄（
    卷(一)第81至82頁)、臺北市大安地政事務所96年4月14日北市
    大地二字第09630447300號函及函附之土地複丈成果圖 (卷
    (一)第86至88頁)在卷可查，應堪信為真實。
  四得心證之理由：
    原告主張被告無權占用系爭土地如附圖28、29所示之面積，
    則為被告所否認，並以前開情詞置辯。從而，本件之爭點，
    應在於被告己○○與辛○○有無優先承買權存在及被告等人
    是否有權占用系爭土地。茲論述如下：
    (一)按當事人主張有利於己之事實者，就其事實有舉證之責任
      ，民事訴訟法第277條前段定有明文。次按基地出賣時，
      地上權人、典權人或承租人有依同樣條件優先購買之權；
      房屋出賣時，基地所有權人有依同樣條件優先購買之權；
      其順序以登記之先後定之。前項優先購買權人，於接到出
      賣通知後十日內不表示者，其優先權視為放棄；出賣人未
      通知優先購買權人而與第三人訂立買賣契約者，其契約不
      得對抗優先購買權人。土地法第104條定有明文。又土地
      法第104第第1項及第107條第1項，關於基地或耕地承租人
      之優先承買權，即為承租人對於出租人之買賣契約訂立請
      求權，須以其基地或耕地有租賃關係存在為其成立之前提
      要件，故提起此項訴訟之原告，應先證明其基地或耕地之
      租賃關係存在，而始有買賣契約訂立請求權之可言（最高
      法院44年台上字第700號判例意旨參照）。本件被告己○○及辛○○主張渠等於原告購買系爭土地時有優先承買權
      存在之事實，按諸上開說明，自應由渠等就優先承買權存
      在之原因事實，即己○○就其主張之法定地上權，辛○○
      就其主張之租賃關係存在之事實，負舉證之責。
    (二)經查，己○○主張其原為系爭土地之共有人之一，應有部
      分40分之3，因其將該應有部分，設定抵押權予他人，以
      供其債務之擔保，嗣無力清償，其應有部分遭法院強制執
      行拍賣，為訴外人楊永昌拍得等節，固據其土地登記簿謄
      本（卷(二)第297頁)為證，應堪信為真實。惟按土地及其土
      地上之建築物，同屬於一人所有，而僅以土地或僅以建築
      物為抵押者，於抵押物拍賣時，視為已有地上權之設定，
      其地租由當事人協議定之，協議不諧時，得聲請法院定之
      ，民法第876條第1項固定有明文。然本條所謂土地及其土
      地上之建築物，同屬於一人所有，係指土地及其土地上建
      築物均同屬於一人所有而言（70年8月31日臺灣高等法院
      法律座談會結論參照）。本件己○○就系爭土地僅有應有
      部分40分之3，並非全部，與上開規定之要件不符，已難
      認其有法定地上權存在。況且己○○之土地應有部分僅有
      40分之3，於其興建系爭57之9號建物時，是否已得到其他
      土地共有人之同意，己○○未舉證證明之，則其興建系爭
      57之9號建物時，是否為有權占用系爭土地亦屬未明，更
      何況系爭土地之共有人眾多，原告是否自楊永昌或楊永昌
      之受讓人取得土地，己○○亦未舉證證明之，則其主張其
      所有系爭57之9號建物對原告之系爭土地有法定地上權存
      在，進而主張其有優先承買權存在云云，俱非可採。其既
      不能證明有法定地上權存在，不得主張優先承買權，則其
      所有之系爭57之9號建物占有系爭土地，即非屬有權占用
      ，甚為明確。因之，甲○○及乙○○雖向己○○承租系爭
      57之9號建物，但該租賃契約債之關係，僅得向己○○為
      主張，不得對抗系爭土地之所有權人即原告，則甲○○及
      乙○○對於原告而言，仍屬無權占有系爭土地。
    (三)次查，辛○○辯稱其曾繳納土地租金予地主林水池，對系
      爭土地有不定期限之租賃關係存在云云。惟其並未提出任
      何繳納土地租金予林水池之證明，且亦未證明原告之土地
      應有部分，係受讓自林水池或林水池之繼受人，其主張就
      系爭土地有不定期租賃關係存在云云，並非可採。辛○○
      就系爭土地既無租賃關係存在，自不得對原告主張有優先
      承買權存在，不得對抗原告。又辛○○辯稱根據土地稅法
      規定，如果地主租給佃農，原地主一年不提出異議，伊即
      有權占有云云。然查，土地稅法並無辛○○所陳之規定，
      ，其上開所陳，並無所據。又查，庚○○○為辛○○之配
      偶，其與辛○○同住於系爭57之13號建物，亦未能證明有
      權占用系爭土地，原告主張其無權占有系爭土地乙節，亦
      堪認定。
    (四)末按所有人對於無權占有或侵奪其所有物者，得請求返還
      之，對於妨害其所有權者，得請求除去之，有妨害其所有
      權之虞者，得請求防止之。各共有人對於第三人，得就共
      有物之全部為本於所有權之請求；但回復共有物之請求，
      僅得為共有人全體之利益為之。民法第767條、第821條分
      別定有明文。本件原告為系爭土地之共有人，被告己○○
      、辛○○各別所有之系爭57之9號建物、57之13號建物無
      權占用系爭土地，原告請求己○○及辛○○應將之拆除，
      並請求渠等與甲○○、乙○○、庚○○○共同遷離系爭土
      地，將系爭土地返還予其及全體共有人，為有理由，應予
      准許。
、假執行部分：
    原告陳明願供擔保以代釋明聲請宣告假執行，核無不合，爰
    酌定相當之擔保金額，准許之；被告雖未陳明願供擔保免為
    假執行之宣告，惟本院依職權認被告得預供擔保免為假執行
    為適當，爰依民事訴訟法第392條第2項規定，亦酌定相當之
    擔保金額，宣告被告於供擔保後得免為假執行。
肆、本件事證已臻明確，兩造其餘攻擊防禦方法及所舉未經援用
    之證據，經本院斟酌後，認為均不足以影響本判決之結果，
    爰不一一論述，併此敘明。
據上論結，原告之訴為有理由，依民事訴訟法第385條第1項前段
、第78條、第85條第2項、第390條第2項、第392條第2項，判決
如主文。
中    華    民    國    97    年    7    月    16    日
                  民事第四庭法  官  劉坤典
以上為正本係照原本作成
如對本判決上訴，須於判決送達後20日內向本院提出上訴狀
中    華    民    國    97    年    7    月    16    日
                            書記官  陳素卿


司法院資訊處製作；財團法人民間司法改革基金會備份。
